【裁判字號】    92,易,906
【裁判日期】    920626
【裁判案由】    背信等
【裁判全文】
臺灣臺中地方法院刑事判決                          九十二年度易字第九六號
    公  訴  人  臺灣臺中地方法院檢察署檢察官
    被      告  丁  ○
    選任辯護人  朱元宏律師
                蘇哲科律師
    被      告  甲○○
                戊○○
                丙○○
                乙○○
    右四人共同
    選任辯護人  賴利水律師
右列被告因背信等案件，經檢察官提起公訴（九十年度偵字第一九四一六號），本院
判決如左：
    主  文
丁○連續行使從事業務之人，明知為不實之事項，而登載於其業務上作成之文書，足
以生損害於公眾及他人，處有期徒刑肆月，如易科罰金，以參佰元折算壹日；緩刑貳
年。
甲○○、戊○○、丙○○、乙○○均無罪。
    事  實
一、丁○欲設立財團法人中華民國私立慈祥社會福利慈善事業基金會（下簡稱慈祥基
    金會），但未能募得捐助章程所訂之基金，其為能順利取得設立許可，乃與林福
    泰各自向台中市第三信用合作社成功分社（現改為三信商業銀行，下簡稱三信）
    貸款新台幣（下同）一千五百六十萬元、一千五百萬元，再於八十五年三月九日
    、十一日陸續將之轉存至慈祥基金會在中興商業銀行台中分行（下簡稱中興銀行
    ）之帳戶內，待取得存款證明書後，馬上將款項提領清償原貸款，並以該存款證
    明書向內政部申請取得設立之許可；慈祥基金會設立後，丁○擔任董事長，其依
    內政業務財團法人監督準則之規定，負有設置會計帳簿，詳細紀錄有關會計事項
    ，並於年度開始前三個月檢具年度預算書及業務計畫書，於年度終了後三個月，
    檢具年度決算書及業務執行書，報請主管機關核備之責任，為從事業務之人，而
    因慈祥基金會實際上並無三千零六十萬元之基金，丁○為製作年度財務報表，乃
    基於行使偽造文書之概括犯意，連續於八十五年度終了時，自己向銀行貸款三
    千萬元，於八十五年十二月三十日存入慈祥基金會在三信所開立之帳戶內，待取
    得存款證明書後，隨即於八十六年一月六日將款項提領清償原貸款，並將該存款
    證明書交由不知情之會計師王日春，在慈祥基金會八十五年度之財務報表中登載
    有三千萬元存款之不實事項，再於八十六年四月間，檢具該財務報表報請內政部
    核備，以為行使，於八十六年度終了時，自己向銀行貸款三千萬元，於八十六
    年十二月三十日、三十一日存入慈祥基金會在中興銀行所開立之帳戶內，待取得
    存款證明書後，隨即於八十七年一月三日將款項提領清償原貸款，並將該存款證
    明書交由不知情之會計師王日春，在慈祥基金會八十六年度之財務報表中登載有
    三千萬元存款之不實事項，並於八十七年四月間，檢具該財務報表報請內政部核
    備，以為行使，於八十七年度終了時，自己向銀行貸款一千二百六十萬元，於
    八十八年一月五日存入慈祥基金會在中興銀行所開立之帳戶內，待取得存款證明
    書後，隨即於當日及翌日將款項提領清償原貸款，並將該存款證明書交由不知情
    之會計師王日春，在慈祥基金會八十七年度之財務報表中登載有一千二百六十萬
    元存款之不實事項，並於八十八年四月間，檢具該財務報表報請內政部核備，以
    為行使，於八十八年度終了時，自己向銀行貸款一千二百六十萬元，於八十八
    年十二月三十日存入慈祥基金會在中興銀行所開立之帳戶內，待取得存款證明書
    後，隨即於八十九年一月四～六日將款項提領清償原貸款，並將該存款證明書交
    由不知情之會計師王日春，在慈祥基金會八十八年度之財務報表中登載有一千二
    百六十萬元存款之不實事項，並於八十九年四月間，檢具該財務報表報請內政部
    核備，以為行使，於八十九年度終了時，自己向民間貸款一千三百萬元，於八
    十九年十一月六日存入慈祥基金會在華僑商業銀行民權分行（下簡稱華僑銀行）
    所開立之帳戶內，待取得定期存款證明書後，隨即於八十九年十一月八日，以定
    存單質借一千二百三十五萬元償還原貸款，並將該定期存款證明書交由不知情之
    會計師王日春，在慈祥基金會八十九年度之財務報表中登載有一千三百萬元存款
    之不實事項，並於九十年四月間，檢具該登載不實之財務報表報請內政部核備，
    以為行使。丁○以上行為，足以生損害於慈祥基金會及主管機關對該基金會之監
    督。
二、案經法務部調查局台中市調查站移送臺灣臺中地方法院檢察署檢察官偵查起訴。
    理  由
一、右揭事實業據被告丁○坦承不諱，核與證人王日春在檢察官偵訊中所證述之情節
    相符，並有慈祥基金會申請設立許可時所檢附之三千零六十萬元銀行存款證明書
    （參偵卷第一五五～第一五六頁）、內政部准予設立之八十五年七月六日台內
    社字第八五一七九三○號函（參偵卷第一四七頁）、慈祥基金會在三信（參偵卷
    第三六～第四○頁）、中興銀行（參偵卷第二七～第三一頁）、華僑銀行（參偵
    卷第五六～第五九頁）之開戶資料併出入明細附卷可稽，及八十五～八十九年度
    財務報表暨會計查報告書扣案足憑（置於贓物庫）。本件事證明確，被告犯行應
    堪認定。
二、按被告丁○為慈祥基金會之董事長，依內政業務財團法人監督準則之規定，即負
    有設置會計帳簿，詳細紀錄有關會計事項，並於年度開始前三個月檢具年度預算
    書及業務計畫書，於年度終了後三個月，檢具年度決算書及業務執行書，報請主
    管機關核備之責任，為從事業務之人，其利用不知情之會計師製作會計財務報表
    並報請主管機關核備之行為，足以使慈祥基金會受有會計財務不實之損害，使主
    管機關內政部受有監督發生錯誤之損害甚明。故核被告所為，係犯刑法第二百十
    五條、第二百十六條之行使業務上登載不實文書罪。又被告業務上登載不實之
    低度行為，為後來行使之高度行為吸收，不另論罪，利用不知情之會計師為之
    ，屬間接正犯，多次犯行，時間緊接、方法相同，觸犯構成要件相同之罪名，
    顯係基於概括犯意為之，應依連續犯規定論以一罪，並加重其刑。爰審酌被告犯
    後坦承所為、深具悔意，及自稱其係出於一片赤誠好意目的在從事慈善公益事業
    服務老人等一切情狀，量處如主文所示之刑，並諭知易科罰金之折算標準。另被
    告未曾受有期徒刑以上刑之宣告，有臺灣高等法院被告全國前案紀錄表在卷可按
    ，經此次起訴審判後，當知警愓，信無再犯之虞，故認所宣告之刑，均以暫不執
    行為適當，併予宣告緩刑二年，以啟自新。
三、公訴意旨另以：被告甲○○、戊○○、丙○○、乙○○為坐落台中市○○區○○
    段第三二五之十四號土地（重測後為台中市○○區○○段第八五一號）及其上門
    牌台中市○○區○○路二段六五巷十三弄九號房屋之共有人，該房地於八十五年
    一月間向三信辦理抵押貸款四百萬元，渠四人為免除繳納貸款之本息，明知該房
    地價錢不值五百五十萬元，竟於八十五年四月間，邀同被告丁○籌設慈祥基金會
    ，由被告丁○擔任董事長，渠四人擔任董事，並於八十五年七月十五日，約定由
    慈祥基金會以一千萬元之價格購買該房地，其中四百五十萬元佯由渠四人捐贈予
    慈祥基金會，四百萬元由慈祥基金會承受銀行貸款，一百五十萬元由慈祥基金會
    向其他董事程朝祥、王金鳳、李憲昭各募得五十萬元給付予渠四人，慈祥基金會
    因以高於市價之五百五十萬元購買該房地，致受有損害，嗣被告丁○利用不知情
    之會計師王日春於前開八十五年至八十九年度之財務報表中，先後記載：預付
    房地款一百五十萬元，係購買該房地之訂金及簽約金，預定作為基金會會館之用
    ，本基金會於八十五年向甲○○等四人訂購該房地，預付一百五十萬元，該筆
    房地至八十六年十二月三十一日尚未過戶，本基金會購買該房地總價一千萬元
    ，至八十七年十二月三十一日尚未過戶，本基金會購買該房地總價五百五十萬
    元，至八十八年十二月三十一日尚未過戶，本基金會於八十五年八月十日，向甲○○等四人購入國有土地優先承購權權利金，總金額一千萬元，本基金會向甲○○等四人購買該房地總價五百五十萬元，國有土地優先承購權權利金一千萬元
    ，因法令規定限制，已於九十年度取消，並收回該買賣價款等不實事項，且檢具
    該財務報表報請內政部核備；因認被告丁○與被告甲○○、戊○○、丙○○、乙○○共同涉有刑法背信及行使業務上登載不實文書之罪嫌云云。
四、按犯罪事實應依證據認定之，無證據不得推定其犯罪事實，又不能證明被告犯罪
    者，應諭知無罪之判決，刑事訴訟法第一百五十四條、第三百零一條第一項分別
    定有明文。另刑法第三百四十二條背信罪之成立，係以為他人處理事務之人，意
    圖為自己或第三人不法之利益，而為違背其任務之行為，致生損害於本人之財產
    或其他利益者為其構成要件。本件公訴人認被告五人此部分涉犯刑法背信及行使
    業務上登載不實文書之罪嫌，無非係以被告甲○○等四人後來未按時向三信繳納
    貸款本息，遭三信聲請本院拍賣抵押物（即該房地），本院民事執行處經鑑定後
    ，於第一次拍賣中所定之底價為四百萬元為其依據。
五、此部分質之被告五人，均辯稱：因慈祥基因會確實需要一個會館，才向被告甲○○等四人購買該房地，而當時係以一千萬元購買該房地及緊鄰之國有河川地耕作
    使用權（該河川地約二千餘坪，平時栽種竹筍），其價金給付方式雖如起訴書所
    載，但價金並未高估，而使慈祥基金會受有損害，且慈祥基金會購得該房地後，
    貸款本息仍由被告甲○○繼續繳納等語。
六、經查，被告甲○○因積欠被告乙○○三十萬元，故於七十七年間向廖樹木購得
    該房地四分之一所有權後，直接移轉登記予被告乙○○以為擔保，嗣該房地全部
    賣給慈祥基金會後，被告乙○○分得六十萬元，並將其中五十萬元捐給慈祥基金
    會，僅取回十萬元，被告丙○○於七十九年間，以二百三十萬元向洪文興購買
    該房地應有部分四分之一及前揭國有河川地四分之一耕作使用權（該河川地原由
    洪文興與被告甲○○各佔用四分之一，另二分之一由廖清松佔用），洪文興於
    八十四年間介紹被告甲○○、戊○○分別以二百萬元、二百二十萬元向王添旺、
    陳信成各購買該房地應有部分四分之一，洪文興再將其以五十萬元向廖清松所購
    之前揭國有河川地二分之一耕作使用權讓予被告甲○○及戊○○，連同介紹費，
    共向渠二人拿取八十萬元等事實，業經被告甲○○等四人及證人洪文興陳明在卷
    （參本院九十二年六月十二日審判筆錄），並有該土地之登記部謄本（內載明前
    揭所有權讓與經過）、廖清松讓與該國有河川地使用權利予洪文興之契約書、王
    添旺於八十四年十月七日取得二百萬元價金之收據等資料在卷可佐，足徵在八十
    四年間，該房地連同國有河川地使用權全部之交易市價即將近一千萬元，是被告
    甲○○等四人於八十五年間臺灣房地產景氣不錯之時，以一千萬元賣給慈祥基金
    會，並無高賣之情；又臺灣於八十八年間發生九二一大地震，台中市大坑地區位
    處斷層帶災情嚴重，房地產價值因而重挫，交易景氣持續低迷，及法院拍賣之不
    動產價格，一般均低於市價，以吸引買氣，達到快速換價使債權人之債權獲得清
    償之情，乃眾所週知之事實，是以公訴人以本院民事執行處八十九年度所訂定之
    拍賣底價，來評斷八十五年之賣價，顯不恰當；再被告甲○○等四人以一千萬元
    之價格出售該房地及國有河川地使用權後，捐贈四百五十萬元予慈祥基金會，且
    慈祥基金會購得該房地後，並未向三信繳過任何利息（參慈祥基金會之財務報表
    ），可見被告甲○○等四人出賣該房地及國有河川地使用權，除了擔任慈祥基金
    會之董事外，實際上並未圖得任何財產上之利益，嗣渠等與慈祥基金會解約，一
    切只是回到原點，慈祥基金會在財產上亦無任何損失（未辦過戶也無繳稅之問題
    ），反倒之前已取得實際利用之利益。
七、綜上所述，本院認被告五人就此部分所辯為真，堪以採信，本件慈祥基金會以一
    千萬元購買該房地及國有河川地使用權，在當時應尚屬相當，且慈祥基金會實際
    上並無受有任何損害，從而財務報表為相關之記載，亦無不實之處，故非能遽以
    背信罪及行使業務上登載不實文書罪相繩。此外，復查無任何積極證據足資證明
    被告五人有此部分之犯行，依右揭條文規定，自應為被告甲○○、戊○○、丙○○、乙○○均為無罪之諭知，至被告丁○因此部分行為若成立犯罪，則與前揭論
    罪科刑之事實有概括一行為（行使業務上登載不實文書部分）及牽連犯（背信部
    分）之裁判上一罪關係，爰不另為無罪之諭知。
據上論斷，應依刑事訴訟法第三百零一條第一項、第二百九十九條第一項前段，刑法
第五十六條、第二百十五條、第二百十六條、第四十一條第一項前段、第七十四條第
一款，罰金罰鍰提高標準條例第一條前段、第二條，判決如主文。
中      華      民      國    九十二    年      六      月    二十六    日
                                        法  官  李  秋  娟
右正本證明與原本無異。
如不服本判決，應於判決送達後十日內向本院提出上訴狀，上訴於臺灣高等法院臺中
分院( 須附繕本 )。
                                        書記官
中      華      民      國    九十二    年      六      月    二十六    日
附錄論罪科刑法條
中華民國刑法第二百十五條
 (業務上文書登載不實罪)
從事業務之人，明知為不實之事項，而登載於其業務上作成之文書，足以生損害於公
眾或他人者，處三年以下有期徒刑、拘役或五百元以下罰金。
中華民國刑法第二百十六條
 (行使偽造變造或登載不實之文書罪)
行使第二百十條至第二百十五條之文書者，依偽造、變造文書或登載不實事項或使登
載不實事項之規定處斷。


司法院資訊處製作；財團法人民間司法改革基金會備份。
